---
title: "Tipo de cambio, tasas largas y riesgo soberano en LatAm"
subtitle: "Modelos diarios para CLP, BRL, MXN, PEN y COP"
description: "Proyecto aplicado que estima desviaciones de tipo de cambio y tasas soberanas a 10 años incorporando factores globales y EMBIG país para América Latina."
page-layout: article
execute:
  echo: false
  warning: false
  message: false
---

```{r}
#| label: exchange-setup
#| include: false
suppressPackageStartupMessages({
  library(dplyr)
  library(tidyr)
  library(readr)
  library(lubridate)
  library(knitr)
})

has_plotly <- requireNamespace("plotly", quietly = TRUE)
has_htmltools <- requireNamespace("htmltools", quietly = TRUE)

first_existing <- function(paths) {
  x <- paths[file.exists(paths)]
  if (length(x) == 0) return(NA_character_)
  x[[1]]
}

read_exchange_csv <- function(name) {
  p <- first_existing(c(
    file.path("..", "data", "processed", "exchange", name),
    file.path("data", "processed", "exchange", name),
    file.path("..", "..", "data", "processed", "exchange", name)
  ))
  if (is.na(p)) return(NULL)
  readr::read_csv(p, show_col_types = FALSE)
}

fmt_num <- function(x, digits = 3) {
  ifelse(is.na(x), "—", formatC(as.numeric(x), format = "f", digits = digits))
}

fmt_date <- function(x) {
  if (length(x) == 0 || all(is.na(x))) return("—")
  format(as.Date(x), "%d-%m-%Y")
}

country_order <- c("CLP", "BRL", "MXN", "PEN", "COP")
country_label <- c(
  CLP = "Chile · CLP",
  BRL = "Brasil · BRL",
  MXN = "México · MXN",
  PEN = "Perú · PEN",
  COP = "Colombia · COP"
)
country_names <- c(
  CLP = "Chile",
  BRL = "Brasil",
  MXN = "México",
  PEN = "Perú",
  COP = "Colombia"
)
country_cols <- c(
  CLP = "#E67E22",
  BRL = "#3fb1d3",
  MXN = "#006400",
  PEN = "#C4A000",
  COP = "#084e89"
)
market_cols <- c("FX" = "#27384a", "10Y" = "#7b5e42")

residuals_long <- read_exchange_csv("residuals_long.csv")
second_stage_data <- read_exchange_csv("second_stage_data.csv")
fit_summary <- read_exchange_csv("model_fit_summary.csv")
second_summary <- read_exchange_csv("second_stage_summary.csv")
model_coefficients <- read_exchange_csv("model_coefficients.csv")
metadata <- read_exchange_csv("metadata.csv")
latest_snapshot <- read_exchange_csv("latest_snapshot.csv")
dashboard_data <- read_exchange_csv("country_dashboard_data.csv")

data_ready <- !is.null(residuals_long) && !is.null(second_stage_data)
if (data_ready) {
  residuals_long <- residuals_long %>%
    mutate(
      date = as.Date(date),
      country = factor(country, levels = country_order),
      country_label = country_label[as.character(country)],
      market = factor(market, levels = c("FX", "10Y"))
    ) %>%
    arrange(market, country, date)
  second_stage_data <- second_stage_data %>%
    mutate(
      date = as.Date(date),
      country = factor(country, levels = country_order),
      country_label = country_label[as.character(country)]
    ) %>%
    arrange(country, date)
}

if (!is.null(dashboard_data)) {
  dashboard_data <- dashboard_data %>%
    mutate(
      date = as.Date(date),
      country = factor(country, levels = country_order),
      country_label = country_label[as.character(country)],
      panel = factor(panel, levels = c("Tasas (%)", "Desvíos del modelo (z-score)")),
      series = factor(series, levels = c("TPM", "Tasa 10Y", "FX"))
    ) %>%
    arrange(country, panel, series, date)
}

latest_model_date <- if (data_ready) max(residuals_long$date, na.rm = TRUE) else NA
sample_start <- if (data_ready) min(residuals_long$date, na.rm = TRUE) else NA

plot_missing <- function(msg = "No se encontraron los datos procesados del modelo.") {
  if (has_htmltools) {
    htmltools::div(
      class = "exchange-missing-card",
      htmltools::strong("Gráfico no disponible"),
      htmltools::p(msg),
      htmltools::p("Actualiza el modelo y vuelve a renderizar la página." )
    )
  } else {
    knitr::asis_output(paste0("<p>", msg, "</p>"))
  }
}

plotly_config <- function(p) {
  plotly::config(
    p,
    responsive = TRUE,
    displaylogo = FALSE,
    modeBarButtonsToRemove = c("select2d", "lasso2d", "autoScale2d")
  )
}

plot_global_residuals <- function(market_name, from_date = as.Date("2022-01-01")) {
  if (!data_ready || !has_plotly) return(plot_missing("No se encontraron los datos del modelo."))
  dfp <- residuals_long %>%
    filter(market == market_name, date >= from_date, !is.na(z_score)) %>%
    mutate(country_chr = as.character(country))
  title <- if (market_name == "FX") "Residuos normalizados del tipo de cambio" else "Residuos normalizados de tasas soberanas 10Y"
  ylab <- if (market_name == "FX") "z-score residuo FX" else "z-score residuo 10Y"
  p <- plotly::plot_ly(
    dfp,
    x = ~date,
    y = ~z_score,
    color = ~country_chr,
    colors = country_cols,
    type = "scatter",
    mode = "lines",
    line = list(width = 1.45),
    hovertemplate = paste("País: %{fullData.name}", "Fecha: %{x|%d-%m-%Y}", "z-score: %{y:.2f}", sep = "<br>")
  ) %>%
    plotly::layout(
      autosize = TRUE,
      height = 520,
      margin = list(l = 70, r = 22, t = 70, b = 92),
      title = list(text = title, x = 0, y = 0.98, font = list(size = 18, color = "#27384a")),
      xaxis = list(title = "", showgrid = TRUE, gridcolor = "#e8e4dc"),
      yaxis = list(title = ylab, zeroline = FALSE, showgrid = TRUE, gridcolor = "#e8e4dc"),
      legend = list(orientation = "h", x = 0, y = -0.14, xanchor = "left", yanchor = "top"),
      hovermode = "x unified",
      paper_bgcolor = "rgba(0,0,0,0)",
      plot_bgcolor = "#ffffff",
      shapes = list(
        list(type = "line", xref = "paper", x0 = 0, x1 = 1, yref = "y", y0 = 0,  y1 = 0,  line = list(color = "#8a94a3", width = 1.1, dash = "dash")),
        list(type = "line", xref = "paper", x0 = 0, x1 = 1, yref = "y", y0 = 2,  y1 = 2,  line = list(color = "#c8c0b3", width = 1, dash = "dot")),
        list(type = "line", xref = "paper", x0 = 0, x1 = 1, yref = "y", y0 = -2, y1 = -2, line = list(color = "#c8c0b3", width = 1, dash = "dot"))
      )
    )
  plotly_config(p)
}

plot_country_stress <- function(cc, from_date = as.Date("2022-01-01")) {
  if (!data_ready || !has_plotly) return(plot_missing("No se encontraron los datos del modelo."))
  dfp <- residuals_long %>%
    filter(country == cc, date >= from_date, !is.na(z_score)) %>%
    mutate(market_chr = as.character(market))
  p <- plotly::plot_ly(
    dfp,
    x = ~date,
    y = ~z_score,
    color = ~market_chr,
    colors = market_cols,
    type = "scatter",
    mode = "lines",
    line = list(width = 1.7),
    hovertemplate = paste("Mercado: %{fullData.name}", "Fecha: %{x|%d-%m-%Y}", "z-score: %{y:.2f}", sep = "<br>")
  ) %>%
    plotly::layout(
      autosize = TRUE,
      height = 500,
      margin = list(l = 70, r = 22, t = 70, b = 88),
      title = list(text = paste0("Stress conjunto FX y 10Y — ", country_label[[cc]]), x = 0, y = 0.98, font = list(size = 17, color = "#27384a")),
      xaxis = list(title = "", showgrid = TRUE, gridcolor = "#e8e4dc"),
      yaxis = list(title = "z-score", zeroline = FALSE, showgrid = TRUE, gridcolor = "#e8e4dc"),
      legend = list(orientation = "h", x = 0, y = -0.17, xanchor = "left", yanchor = "top"),
      hovermode = "x unified",
      paper_bgcolor = "rgba(0,0,0,0)",
      plot_bgcolor = "#ffffff",
      shapes = list(
        list(type = "line", xref = "paper", x0 = 0, x1 = 1, yref = "y", y0 = 0,  y1 = 0,  line = list(color = "#8a94a3", width = 1.1, dash = "dash")),
        list(type = "line", xref = "paper", x0 = 0, x1 = 1, yref = "y", y0 = 2,  y1 = 2,  line = list(color = "#c8c0b3", width = 1, dash = "dot")),
        list(type = "line", xref = "paper", x0 = 0, x1 = 1, yref = "y", y0 = -2, y1 = -2, line = list(color = "#c8c0b3", width = 1, dash = "dot"))
      )
    )
  plotly_config(p)
}

plot_country_second_stage <- function(cc) {
  if (!data_ready || !has_plotly) return(plot_missing("No se encontraron los datos del modelo."))
  dfp <- second_stage_data %>% filter(country == cc, !is.na(y10_spread), !is.na(z_fx)) %>% arrange(y10_spread)
  sm <- if (!is.null(second_summary)) second_summary %>% filter(country == cc) else NULL
  beta <- if (!is.null(sm) && nrow(sm) > 0) fmt_num(sm$beta_y10_spread[1], 3) else "—"
  r2 <- if (!is.null(sm) && nrow(sm) > 0) fmt_num(sm$r2[1], 3) else "—"
  p <- plotly::plot_ly() %>%
    plotly::add_markers(
      data = dfp, x = ~y10_spread, y = ~z_fx, type = "scattergl",
      marker = list(color = "rgba(39,56,74,0.34)", size = 4.0), name = "Observaciones diarias",
      hovertemplate = paste("Fecha: %{customdata|%d-%m-%Y}", "Spread 10Y: %{x:.2f} p.p.", "Residuo FX: %{y:.2f}", sep = "<br>"), customdata = ~date
    ) %>%
    plotly::add_lines(data = dfp, x = ~y10_spread, y = ~z_fx_hat, line = list(color = "#7b5e42", width = 2.2), name = "Ajuste lineal", hovertemplate = "Ajuste: %{y:.2f}<extra></extra>") %>%
    plotly::layout(
      autosize = TRUE,
      height = 520,
      margin = list(l = 76, r = 22, t = 76, b = 94),
      title = list(text = paste0("Segunda etapa — ", country_label[[cc]], "<br><sup>b = ", beta, " · R² = ", r2, "</sup>"), x = 0, y = 0.98, font = list(size = 17, color = "#27384a")),
      xaxis = list(title = "Diferencial 10Y frente a EE.UU. (p.p.)", showgrid = TRUE, gridcolor = "#e8e4dc"),
      yaxis = list(title = "z-score residuo FX", showgrid = TRUE, gridcolor = "#e8e4dc"),
      legend = list(orientation = "h", x = 0, y = -0.14, xanchor = "left", yanchor = "top"),
      paper_bgcolor = "rgba(0,0,0,0)",
      plot_bgcolor = "#ffffff",
      shapes = list(list(type = "line", xref = "paper", x0 = 0, x1 = 1, yref = "y", y0 = 0, y1 = 0, line = list(color = "#8a94a3", width = 1)))
    )
  plotly_config(p)
}

plot_policy_dashboard <- function(cc) {
  if (is.null(dashboard_data) || !has_plotly) return(plot_missing("No se encontraron los datos de tasas y TPM."))
  dfp <- dashboard_data %>%
    filter(country == cc, !is.na(value)) %>%
    mutate(
      panel_chr = as.character(panel),
      series_chr = as.character(series),
      series_label = case_when(
        panel_chr == "Desvíos del modelo (z-score)" & series_chr == "Tasa 10Y" ~ "Desvío 10Y",
        TRUE ~ series_chr
      )
    )
  if (nrow(dfp) == 0) return(plot_missing("No hay datos disponibles para este país."))

  policy_cols <- c("TPM" = "#ff6f61", "Tasa 10Y" = "#00a64f", "FX" = "#4e93ff", "Desvío 10Y" = "#00a64f")
  rates <- dfp %>% filter(panel_chr == "Tasas (%)")
  zdat  <- dfp %>% filter(panel_chr == "Desvíos del modelo (z-score)")
  x_rng <- range(dfp$date, na.rm = TRUE)

  p <- plotly::plot_ly()
  for (ss in c("TPM", "Tasa 10Y")) {
    dd <- rates %>% filter(series_label == ss)
    if (nrow(dd) > 0) {
      p <- p %>% plotly::add_lines(
        data = dd, x = ~date, y = ~value, name = ss,
        line = list(color = policy_cols[[ss]], width = ifelse(ss == "TPM", 1.9, 2.0), shape = ifelse(ss == "TPM", "hv", "linear")),
        hovertemplate = paste0(ss, "<br>Fecha: %{x|%d-%m-%Y}<br>Valor: %{y:.2f}%<extra></extra>"),
        xaxis = "x", yaxis = "y"
      )
    }
  }
  for (ss in c("FX", "Desvío 10Y")) {
    dd <- zdat %>% filter(series_label == ss)
    if (nrow(dd) > 0) {
      p <- p %>% plotly::add_lines(
        data = dd, x = ~date, y = ~value, name = ss,
        line = list(color = policy_cols[[ss]], width = 1.8),
        hovertemplate = paste0(ss, "<br>Fecha: %{x|%d-%m-%Y}<br>z-score: %{y:.2f}<extra></extra>"),
        xaxis = "x2", yaxis = "y2"
      )
    }
  }

  p <- p %>% plotly::layout(
    autosize = TRUE,
    height = 880,
    margin = list(l = 82, r = 30, t = 84, b = 125),
    title = list(text = paste0(country_label[[cc]], ": TPM, tasa 10Y y desvíos del modelo"), x = 0, y = 0.98, font = list(size = 18, color = "#27384a")),
    xaxis = list(domain = c(0, 1), anchor = "y", range = x_rng, title = "", showticklabels = FALSE, showgrid = TRUE, gridcolor = "#e8e4dc"),
    yaxis = list(domain = c(0.62, 1.00), title = "Tasas (%)", showgrid = TRUE, gridcolor = "#e8e4dc", zeroline = FALSE),
    xaxis2 = list(domain = c(0, 1), anchor = "y2", range = x_rng, title = "Fecha", showgrid = TRUE, gridcolor = "#e8e4dc"),
    yaxis2 = list(domain = c(0.06, 0.50), title = "z-score", showgrid = TRUE, gridcolor = "#e8e4dc", zeroline = FALSE),
    legend = list(orientation = "h", x = 0, y = -0.14, xanchor = "left", yanchor = "top"),
    hovermode = "x unified",
    paper_bgcolor = "rgba(0,0,0,0)",
    plot_bgcolor = "#ffffff",
    shapes = list(
      list(type = "line", xref = "x2", x0 = x_rng[1], x1 = x_rng[2], yref = "y2", y0 = 0, y1 = 0, line = list(color = "#8a94a3", width = 1.0, dash = "dash"))
    ),
    annotations = list(
      list(text = "Tasas (%)", x = 0, y = 1.035, xref = "paper", yref = "paper", showarrow = FALSE, xanchor = "left", font = list(size = 12, color = "#66717f")),
      list(text = "Desvíos del modelo", x = 0, y = 0.535, xref = "paper", yref = "paper", showarrow = FALSE, xanchor = "left", font = list(size = 12, color = "#66717f"))
    )
  )
  plotly_config(p)
}

term_labels <- c(
  "trend" = "Tendencia temporal",
  "cpi_rel" = "Precios relativos frente a EE.UU.",
  "l_wti" = "Petróleo WTI",
  "l_pcu" = "Cobre",
  "l_gold_silver" = "Índice oro/plata",
  "l_eqnsq" = "Nasdaq",
  "l_eqcny" = "Equity China",
  "l_vix" = "VIX",
  "l_dtw" = "Dólar multilateral",
  "l_cny" = "CNY/USD",
  "y10_us" = "Treasury 10Y EE.UU.",
  "embi_100" = "EMBIG país / 100 pbs"
)

coef_matrix_table <- function(block_name) {
  if (is.null(model_coefficients)) {
    return(knitr::asis_output("<p>No se encontró la tabla de coeficientes.</p>"))
  }

  tab <- model_coefficients %>%
    filter(block == block_name, term != "(Intercept)") %>%
    mutate(
      country = factor(country, levels = country_order),
      Variable = ifelse(term %in% names(term_labels), term_labels[term], term),
      estimate = as.numeric(estimate),
      p_value = as.numeric(p_value),
      cell = paste0(
        "<span class='coef-main'>", fmt_num(estimate, 3), "</span>",
        "<span class='coef-p'>(", fmt_num(p_value, 3), ")</span>"
      )
    ) %>%
    select(Variable, country, cell) %>%
    distinct(Variable, country, .keep_all = TRUE) %>%
    tidyr::pivot_wider(names_from = country, values_from = cell) %>%
    arrange(match(Variable, unname(term_labels)))

  wanted <- c("Variable", country_order)
  missing_cols <- setdiff(wanted, names(tab))
  for (cc in missing_cols) tab[[cc]] <- "—"
  tab <- tab[, wanted]

  knitr::kable(
    tab,
    escape = FALSE,
    align = c("l", rep("c", length(country_order))),
    table.attr = "class='exchange-coef-table'"
  )
}
```

## Qué mide el proyecto

Este proyecto estima una medida comparable de **presión macrofinanciera residual** para cinco economías latinoamericanas. La pregunta central es simple: ¿qué parte de los movimientos del tipo de cambio y de las tasas soberanas largas luce inusual después de controlar por factores externos comunes y por riesgo soberano medido con EMBIG país?

La unidad de análisis no es el movimiento bruto del dólar o de la tasa local, sino el **residuo estandarizado** de modelos de primera etapa. Eso permite comparar países con escalas financieras distintas y separar, al menos de forma reducida, movimientos comunes globales de episodios que requieren una lectura local más cuidadosa.

::: {.mu-kpi-grid}
::: {.mu-kpi-card}
::: {.mu-kpi-label}
Cobertura
:::
::: {.mu-kpi-value}
5 países
:::
Chile, Brasil, México, Perú y Colombia.
:::

::: {.mu-kpi-card}
::: {.mu-kpi-label}
Mercados
:::
::: {.mu-kpi-value}
FX + 10Y
:::
Tipo de cambio bilateral, tasa soberana larga y EMBIG país.
:::

::: {.mu-kpi-card}
::: {.mu-kpi-label}
Frecuencia
:::
::: {.mu-kpi-value}
Diaria
:::
Series financieras diarias armonizadas desde 2010.
:::

::: {.mu-kpi-card}
::: {.mu-kpi-label}
Última observación
:::
::: {.mu-kpi-value}
`r fmt_date(latest_model_date)`
:::
Según los datos procesados disponibles.
:::
:::

```{r}
#| label: exchange-pdf-button
#| results: asis
pdf_file <- first_existing(c(
  file.path("..", "assets", "files", "exchange_model_report.pdf"),
  file.path("assets", "files", "exchange_model_report.pdf"),
  file.path("..", "..", "assets", "files", "exchange_model_report.pdf")
))
if (!is.na(pdf_file)) {
  cat('<p><a class="exchange-download-btn" href="../assets/files/exchange_model_report.pdf" download>Descargar reporte PDF</a></p>')
}
```

## Estructura del modelo

::: {.mu-equation-card}
### Primera etapa: tipo de cambio

$$
\log S_{i,t}
= \alpha_i + \beta_i t
+ \rho_i \log\left(\frac{P_{i,t}}{P_{US,t}}\right)
+ \gamma_{1i}\log(WTI_t)
+ \gamma_{2i}\log(Cu_t)
+ \gamma_{3i}\log(GoldSilver_t)
+ \gamma_{4i}\log(Nasdaq_t)
+ \gamma_{5i}\log(ChinaEq_t)
+ \gamma_{6i}\log(VIX_t)
+ \gamma_{7i}\log(EER^{US}_t)
+ \gamma_{8i}\log(CNY_t)
+ \gamma_{9i}y^{10}_{US,t}
+ u^{FX}_{i,t}
$$

$S_{i,t}$ es el tipo de cambio bilateral frente al dólar, medido como moneda local por USD. El término $P_{i,t}/P_{US,t}$ captura precios relativos frente a EE.UU. y el resto de controles resume factores externos comunes: commodities, índice oro/plata, equity global/China, volatilidad, dólar multilateral, CNY/USD y tasa Treasury 10Y.
:::


::: {.mu-equation-card}
### Primera etapa: tasa soberana 10Y

$$
y^{10}_{i,t}
= \delta_i + \phi_i y^{10}_{US,t}
+ \lambda_i EMBIG_{i,t}/100
+ \theta_{1i}\log(VIX_t)
+ \theta_{2i}\log(Nasdaq_t)
+ \theta_{3i}\log(EER^{US}_t)
+ \theta_{4i}\log(CNY_t)
+ \eta_i t
+ u^{10Y}_{i,t}
$$

La tasa local a 10 años se compara con la Treasury 10Y, el EMBIG país y condiciones financieras globales. La intención no es explicar toda la curva local, sino construir una métrica comparable de desviación respecto de factores externos y riesgo soberano observable.
:::

::: {.mu-equation-card}
### Normalización y segunda etapa

$$
z^{FX}_{i,t}=\frac{u^{FX}_{i,t}-\bar u^{FX}_{i}}{\sigma(u^{FX}_{i})},
\qquad
z^{10Y}_{i,t}=\frac{u^{10Y}_{i,t}-\bar u^{10Y}_{i}}{\sigma(u^{10Y}_{i})}
$$

$$
z^{FX}_{i,t}
= a_i + b_i\left(y^{10}_{i,t}-y^{10}_{US,t}\right)+e_{i,t}
$$

La segunda etapa es descriptiva: resume si la presión cambiaria residual tiende a coincidir con un mayor spread soberano 10Y frente a EE.UU. No debe interpretarse como causalidad estructural.
:::

## Estimaciones principales

### Ajuste de primera etapa

```{r}
#| label: exchange-fit-summary
if (!is.null(fit_summary) && all(c("country", "block", "r2", "rmse") %in% names(fit_summary))) {
  fit_tab <- fit_summary %>%
    mutate(
      country = factor(country, levels = country_order),
      block = factor(block, levels = c("FX", "10Y"))
    ) %>%
    arrange(country, block) %>%
    select(País = country, Modelo = block, Observaciones = n_obs, `R²` = r2, `R² ajustado` = adj_r2, RMSE = rmse) %>%
    mutate(
      `R²` = fmt_num(`R²`, 3),
      `R² ajustado` = fmt_num(`R² ajustado`, 3),
      RMSE = fmt_num(RMSE, 3)
    )
  knitr::kable(fit_tab, align = "llrrrr")
} else {
  knitr::asis_output("<p>No se encontró la tabla de ajuste. Actualiza el modelo para regenerar la tabla.</p>")
}
```

### Coeficientes de primera etapa

La tabla presenta los coeficientes por variable y país. En cada celda se reporta el coeficiente estimado y, entre paréntesis, el p-value. La lectura debe ser prudente: son modelos reducidos para extraer residuos comparables, no una identificación estructural de cada canal.

::: {.panel-tabset .exchange-estimation-tabs}

#### Tipo de cambio

```{r}
#| label: exchange-coefs-fx
coef_matrix_table("FX")
```

#### Tasa soberana 10Y

```{r}
#| label: exchange-coefs-y10
coef_matrix_table("10Y")
```

:::

### Segunda etapa: residuo FX y spread soberano 10Y

```{r}
#| label: exchange-second-stage-summary
if (!is.null(second_summary) && all(c("country", "beta_y10_spread", "p_value", "r2", "n_obs") %in% names(second_summary))) {
  second_tab <- second_summary %>%
    mutate(country = factor(country, levels = country_order)) %>%
    arrange(country) %>%
    transmute(
      País = country,
      `Coeficiente bᵢ` = fmt_num(beta_y10_spread, 3),
      `p-value` = fmt_num(p_value, 3),
      `R²` = fmt_num(r2, 3),
      Observaciones = n_obs,
      Lectura = lectura
    )
  knitr::kable(second_tab, align = "lrrrll")
} else {
  knitr::asis_output("<p>No se encontró la tabla de segunda etapa. Actualiza el modelo para regenerar la tabla.</p>")
}
```

::: {.exchange-wide-block}

## Dashboard regional interactivo

Las líneas punteadas en ±2 desviaciones estándar funcionan como referencia visual de episodios extremos. No son una regla mecánica de crisis; sirven para priorizar dónde mirar.

::: {.exchange-chart-card}
```{r}
#| label: exchange-global-fx
plot_global_residuals("FX")
```
:::

::: {.exchange-chart-card}
```{r}
#| label: exchange-global-y10
plot_global_residuals("10Y")
```
:::

## Selector por país

Cada pestaña mantiene la misma plantilla: primero el stress conjunto de FX y 10Y; después la segunda etapa entre residuo cambiario y spread soberano 10Y frente a EE.UU. La primera etapa de tasas ya controla por EMBIG país.

::: {.panel-tabset .exchange-country-tabs}

### Chile · CLP

::: {.exchange-chart-card}
```{r}
#| label: exchange-country-clp-stress
plot_country_stress("CLP")
```
:::

::: {.exchange-chart-card}
```{r}
#| label: exchange-country-clp-second
plot_country_second_stage("CLP")
```
:::

### Brasil · BRL

::: {.exchange-chart-card}
```{r}
#| label: exchange-country-brl-stress
plot_country_stress("BRL")
```
:::

::: {.exchange-chart-card}
```{r}
#| label: exchange-country-brl-second
plot_country_second_stage("BRL")
```
:::

### México · MXN

::: {.exchange-chart-card}
```{r}
#| label: exchange-country-mxn-stress
plot_country_stress("MXN")
```
:::

::: {.exchange-chart-card}
```{r}
#| label: exchange-country-mxn-second
plot_country_second_stage("MXN")
```
:::

### Perú · PEN

::: {.exchange-chart-card}
```{r}
#| label: exchange-country-pen-stress
plot_country_stress("PEN")
```
:::

::: {.exchange-chart-card}
```{r}
#| label: exchange-country-pen-second
plot_country_second_stage("PEN")
```
:::

### Colombia · COP

::: {.exchange-chart-card}
```{r}
#| label: exchange-country-cop-stress
plot_country_stress("COP")
```
:::

::: {.exchange-chart-card}
```{r}
#| label: exchange-country-cop-second
plot_country_second_stage("COP")
```
:::

:::

```{=html}
<script>
document.addEventListener('shown.bs.tab', function () {
  window.dispatchEvent(new Event('resize'));
  if (window.Plotly) {
    document.querySelectorAll('.js-plotly-plot').forEach(function(el) {
      try { window.Plotly.Plots.resize(el); } catch(e) {}
    });
  }
});
</script>
```


## TPM, tasa 10Y y desvíos del modelo

Cada gráfico muestra, desde 2025, la tasa de política monetaria y la tasa soberana 10Y en el panel superior. El panel inferior compara los desvíos normalizados del tipo de cambio y de la tasa 10Y.

::: {.panel-tabset .exchange-policy-tabs}

### Chile · CLP

::: {.exchange-chart-card}
```{r}
#| label: exchange-policy-clp
plot_policy_dashboard("CLP")
```
:::

### Brasil · BRL

::: {.exchange-chart-card}
```{r}
#| label: exchange-policy-brl
plot_policy_dashboard("BRL")
```
:::

### México · MXN

::: {.exchange-chart-card}
```{r}
#| label: exchange-policy-mxn
plot_policy_dashboard("MXN")
```
:::

### Perú · PEN

::: {.exchange-chart-card}
```{r}
#| label: exchange-policy-pen
plot_policy_dashboard("PEN")
```
:::

### Colombia · COP

::: {.exchange-chart-card}
```{r}
#| label: exchange-policy-cop
plot_policy_dashboard("COP")
```
:::

:::

:::

## Lectura económica

El valor del ejercicio está en ordenar la discusión macrofinanciera regional. Un residuo extremo no prueba por sí solo un shock local; indica que, bajo una especificación común, el movimiento observado no queda bien explicado por los factores externos incluidos. Ese punto puede abrir una revisión de liquidez local, riesgo fiscal, eventos políticos, expectativas monetarias, controles de capital, regulación o shocks idiosincráticos.

::: {.mu-grid .mu-grid-areas}

::: {.mu-area}
### Qué permite
Comparar países con una misma especificación, detectar episodios residuales extremos y separar visualmente presión cambiaria de presión en tasas largas.
:::

::: {.mu-area}
### Qué no permite
No identifica causalidad estructural ni separa perfectamente riesgo político, fiscal, liquidez, intervención cambiaria o errores de medición.
:::

:::
