---
title: "Nowcasting de actividad económica en Chile"
subtitle: "Modelo mensual en R para seguimiento coyuntural del IMACEC total y no minero"
execute:
  echo: false
  message: false
  warning: false
format:
  html:
    toc: true
    page-layout: full
---

```{r setup}
#| include: false
#| message: false
#| warning: false

library(dplyr)
library(readr)
library(ggplot2)
library(plotly)
library(scales)
library(lubridate)
library(knitr)
library(gt)

find_project_root <- function(path = getwd()) {
  path <- normalizePath(path, winslash = "/", mustWork = TRUE)
  for (i in seq_len(10)) {
    if (file.exists(file.path(path, "_quarto.yml"))) return(path)
    parent <- dirname(path)
    if (identical(parent, path)) break
    path <- parent
  }
  stop("No pude encontrar la raíz del proyecto. Revisa que exista _quarto.yml.")
}

project_root <- find_project_root()
knitr::opts_knit$set(root.dir = project_root)
path_project <- function(...) file.path(project_root, ...)

choose_file <- function(real_path, demo_path = NULL, required = TRUE) {
  real_full <- path_project(real_path)
  demo_full <- if (!is.null(demo_path)) path_project(demo_path) else NA_character_

  if (file.exists(real_full)) {
    list(path = real_full, status = "real")
  } else if (!is.null(demo_path) && file.exists(demo_full)) {
    list(path = demo_full, status = "demo")
  } else if (isTRUE(required)) {
    stop(
      "No existe el archivo requerido:\n",
      "- Real: ", real_full,
      if (!is.null(demo_path)) paste0("\n- Demo: ", demo_full) else ""
    )
  } else {
    list(path = NA_character_, status = "missing")
  }
}

history_file <- choose_file(
  "data/processed/imacec_nowcast_history.csv",
  "data/processed/imacec_nowcast_history_demo.csv"
)
summary_file <- choose_file(
  "data/processed/imacec_nowcast_summary.csv",
  "data/processed/imacec_nowcast_summary_demo.csv"
)
metrics_file <- choose_file(
  "data/processed/imacec_model_metrics.csv",
  "data/processed/imacec_model_metrics_demo.csv"
)
projection_file <- choose_file(
  "data/processed/imacec_projection.csv",
  "data/processed/imacec_projection_demo.csv"
)
pseudo_oos_file <- choose_file(
  "data/processed/imacec_pseudo_oos_metrics.csv",
  required = FALSE
)

history_all_file <- choose_file(
  "data/processed/imacec_nowcast_history_all_models.csv",
  required = FALSE
)

data_status <- history_file$status

hist <- readr::read_csv(history_file$path, show_col_types = FALSE) |>
  mutate(Periodo = as.Date(Periodo))

resumen <- readr::read_csv(summary_file$path, show_col_types = FALSE) |>
  mutate(Periodo = as.Date(Periodo))

metricas <- readr::read_csv(metrics_file$path, show_col_types = FALSE)

proyeccion <- readr::read_csv(projection_file$path, show_col_types = FALSE) |>
  mutate(
    Periodo = as.Date(Periodo),
    fecha_actualizacion = as.Date(fecha_actualizacion)
  )

hist_all <- NULL
if (!identical(history_all_file$status, "missing")) {
  hist_all <- readr::read_csv(history_all_file$path, show_col_types = FALSE) |>
    mutate(Periodo = as.Date(Periodo))
}

if (!"Modelo" %in% names(resumen)) resumen$Modelo <- NA_character_
if (!"modelo" %in% names(metricas)) metricas$modelo <- proyeccion$modelo[1]
if (!"nota" %in% names(metricas)) metricas$nota <- "Ajuste interno; no interpretar como desempeño predictivo fuera de muestra."
if (!"model_key" %in% names(proyeccion)) proyeccion$model_key <- NA_character_
if (!"eee_survey_period" %in% names(proyeccion)) proyeccion$eee_survey_period <- as.Date(NA)

pseudo_oos <- NULL
if (!identical(pseudo_oos_file$status, "missing")) {
  pseudo_oos <- readr::read_csv(pseudo_oos_file$path, show_col_types = FALSE)
}

modelo_activo <- proyeccion$modelo[1]
model_key_activo <- proyeccion$model_key[1]
periodo_objetivo <- proyeccion$Periodo[1]
fecha_actualizacion <- proyeccion$fecha_actualizacion[1]
eee_survey_period <- proyeccion$eee_survey_period[1]

modelo_corto <- dplyr::case_when(
  identical(model_key_activo, "eee") ~ "EEE",
  identical(model_key_activo, "base") ~ "Estadísticas experimentales",
  identical(model_key_activo, "ine") ~ "Indicadores sectoriales INE",
  identical(model_key_activo, "preliminar") ~ "Preliminar",
  TRUE ~ modelo_activo
)

active_note <- dplyr::case_when(
  identical(model_key_activo, "eee") ~ paste0(
    "Fuente temprana: EEE de ", format(eee_survey_period, "%Y-%m"),
    ". Se usa cuando el IMACEC oficial del mes objetivo aún no existe y los indicadores sectoriales INE todavía no están completos."
  ),
  identical(model_key_activo, "ine") ~ "Nowcast con indicadores sectoriales INE efectivamente disponibles para el mes objetivo.",
  identical(model_key_activo, "base") ~ "Nowcast con estadísticas experimentales disponibles para el mes objetivo.",
  TRUE ~ "Nowcast preliminar con información parcial."
)

last_obs_total <- resumen |>
  filter(Tipo == "Observado") |>
  arrange(Periodo) |>
  slice_tail(n = 1) |>
  pull(IMACEC)

nowcast_total <- proyeccion$imacec_predicho[1]
nowcast_nm <- proyeccion$imacec_nm_predicho[1]

fmt_num <- function(x) scales::number(x, accuracy = 0.1, decimal.mark = ",")

make_gt_summary <- function(df) {
  df |>
    mutate(
      Periodo = format(Periodo, "%Y-%m"),
      Modelo = dplyr::coalesce(as.character(Modelo), "")
    ) |>
    gt::gt() |>
    gt::tab_header(title = gt::md("**Últimas observaciones y nowcast mensual**")) |>
    gt::cols_label(
      Periodo = "Período",
      IMACEC = "IMACEC total",
      IMACEC_no_minero = "IMACEC no minero",
      Tipo = "Tipo",
      Modelo = "Fuente/modelo"
    ) |>
    gt::fmt_number(columns = c(IMACEC, IMACEC_no_minero), decimals = 2, dec_mark = ",", sep_mark = ".") |>
    gt::tab_style(
      style = gt::cell_fill(color = "#F6F8FA"),
      locations = gt::cells_body(rows = Tipo == "Nowcast")
    ) |>
    gt::tab_style(
      style = gt::cell_text(weight = "bold"),
      locations = gt::cells_body(rows = Tipo == "Nowcast")
    ) |>
    gt::tab_options(
      table.width = gt::pct(100),
      heading.align = "center",
      data_row.padding = gt::px(8),
      column_labels.font.weight = "bold",
      table.border.top.color = "#D0D7DE",
      table.border.bottom.color = "#D0D7DE"
    )
}

make_gt_oos <- function(df) {
  df |>
    mutate(
      RMSE = round(RMSE, 2),
      MAE = round(MAE, 2),
      Modelo = modelo,
      Variable = variable
    ) |>
    select(Variable, Modelo, N, RMSE, MAE, Período = Periodo) |>
    arrange(Variable, RMSE) |>
    gt::gt(groupname_col = "Variable") |>
    gt::tab_header(title = gt::md("**Evaluación pseudo out-of-sample contra benchmarks simples**")) |>
    gt::fmt_number(columns = c(RMSE, MAE), decimals = 2, dec_mark = ",", sep_mark = ".") |>
    gt::tab_options(
      table.width = gt::pct(100),
      heading.align = "center",
      row_group.font.weight = "bold",
      column_labels.font.weight = "bold",
      data_row.padding = gt::px(7),
      table.border.top.color = "#D0D7DE",
      table.border.bottom.color = "#D0D7DE"
    )
}

make_gt_metrics <- function(df) {
  df |>
    mutate(rmse = round(rmse, 2), mae = round(mae, 2)) |>
    select(variable, modelo, n, rmse, mae, nota) |>
    gt::gt() |>
    gt::tab_header(title = gt::md("**Métricas de ajuste interno del modelo**")) |>
    gt::cols_label(
      variable = "Variable",
      modelo = "Modelo",
      n = "N",
      rmse = "RMSE",
      mae = "MAE",
      nota = "Nota"
    ) |>
    gt::fmt_number(columns = c(rmse, mae), decimals = 2, dec_mark = ",", sep_mark = ".") |>
    gt::tab_options(
      table.width = gt::pct(100),
      heading.align = "center",
      column_labels.font.weight = "bold",
      data_row.padding = gt::px(7)
    )
}

plotly_config <- function(p) {
  plotly::config(
    p,
    displayModeBar = TRUE,
    scrollZoom = TRUE,
    responsive = TRUE,
    displaylogo = FALSE,
    modeBarButtonsToRemove = c("select2d", "lasso2d")
  )
}

make_imacec_plot <- function(data, y_obs, y_fit, title_txt, modelo_txt, months_window = 96) {
  data <- data |>
    arrange(Periodo) |>
    filter(Periodo >= max(Periodo, na.rm = TRUE) %m-% months(months_window - 1))

  x_min <- min(data$Periodo, na.rm = TRUE)
  x_max <- max(data$Periodo, na.rm = TRUE)

  y_all <- c(data[[y_obs]], data[[y_fit]])
  y_all <- y_all[is.finite(y_all)]
  y_min <- floor((min(y_all, na.rm = TRUE) - 1) / 5) * 5
  y_max <- ceiling((max(y_all, na.rm = TRUE) + 1) / 5) * 5
  if (!is.finite(y_min) || !is.finite(y_max) || y_min == y_max) {
    y_min <- -5
    y_max <- 5
  }

  nowcast_data <- data |> filter(tipo == "Nowcast")

  p <- plotly::plot_ly()

  p <- p |>
    plotly::add_lines(
      x = data$Periodo,
      y = data[[y_obs]],
      name = "Observado",
      line = list(color = "#1F4E79", width = 2.5),
      hovertemplate = paste0(
        "Período: %{x|%Y-%m}<br>",
        "Observado: %{y:.2f}%<extra></extra>"
      )
    ) |>
    plotly::add_lines(
      x = data$Periodo,
      y = data[[y_fit]],
      name = ifelse(identical(model_key_activo, "eee"), "Ajuste histórico", "Ajuste / nowcast"),
      line = list(color = "#B03A2E", width = 2.4, dash = "dash"),
      hovertemplate = paste0(
        "Período: %{x|%Y-%m}<br>",
        "Ajuste/nowcast: %{y:.2f}%<extra></extra>"
      )
    )

  if (nrow(nowcast_data) > 0) {
    p <- p |>
      plotly::add_markers(
        x = nowcast_data$Periodo,
        y = nowcast_data[[y_fit]],
        name = modelo_corto,
        marker = list(color = "#7F1D1D", size = 11, line = list(color = "white", width = 1.2)),
        hovertemplate = paste0(
          "Período: %{x|%Y-%m}<br>",
          modelo_corto, ": %{y:.2f}%<extra></extra>"
        )
      )
  }

  p |>
    plotly::layout(
      title = list(
        text = paste0(
          "<b>", title_txt, "</b><br>",
          "<sup>Fuente/modelo activo: ", modelo_txt, "</sup>"
        ),
        x = 0.02,
        xanchor = "left"
      ),
      height = 650,
      xaxis = list(
        title = "",
        type = "date",
        range = list(as.character(x_min), as.character(x_max)),
        rangeslider = list(visible = FALSE),
        rangeselector = list(
          x = 0,
          y = 1.08,
          buttons = list(
            list(count = 36, label = "3 años", step = "month", stepmode = "backward"),
            list(count = 60, label = "5 años", step = "month", stepmode = "backward"),
            list(count = 96, label = "8 años", step = "month", stepmode = "backward"),
            list(step = "all", label = "Todo")
          )
        )
      ),
      yaxis = list(
        title = "Var. 12m (%)",
        range = list(y_min, y_max),
        dtick = 5,
        tick0 = 0,
        zeroline = TRUE,
        zerolinecolor = "rgba(80,80,80,0.45)",
        fixedrange = FALSE
      ),
      legend = list(
        orientation = "h",
        x = 0.5,
        xanchor = "center",
        y = -0.18,
        yanchor = "top"
      ),
      margin = list(t = 110, b = 90, l = 75, r = 35),
      hovermode = "x unified",
      dragmode = "zoom"
    ) |>
    plotly_config()
}
```

::: {.callout-note}
## Estado del proyecto

**Proyecto aplicado en desarrollo continuo.** La metodología base está implementada para actualizarse mensualmente con nueva información. La página muestra el resultado publicado, la fuente activa del nowcast, la evaluación contra benchmarks simples y el flujo reproducible del pipeline.
:::

```{r data-status, results='asis'}
if (identical(data_status, "demo")) {
  cat(
    "::: {.callout-warning}\n",
    "## Página usando datos demo\n\n",
    "Todavía no se han generado los archivos reales `data/processed/imacec_nowcast_*.csv`. ",
    "Ejecuta `Rscript scripts/01_update_imacec.R` desde la raíz del repositorio para reemplazar esta visualización por resultados actualizados.\n",
    ":::"
  )
}
```

## Pregunta económica

El IMACEC es una de las señales principales para evaluar la coyuntura económica chilena. Este proyecto busca responder una pregunta práctica:

> ¿Es posible anticipar la evolución reciente del IMACEC total y no minero usando información mensual disponible antes de la publicación oficial?

El objetivo no es producir una proyección oficial, sino construir una herramienta reproducible de seguimiento coyuntural que combine datos macroeconómicos, variables calendario, indicadores sectoriales, expectativas y modelos econométricos simples.

## Resultado principal

::: {.imacec-kpi-grid}
::: {.imacec-kpi-card}
<span class="imacec-kpi-label">Mes proyectado</span>
<span class="imacec-kpi-value">`r format(periodo_objetivo, "%Y-%m")`</span>
:::

::: {.imacec-kpi-card}
<span class="imacec-kpi-label">Fuente activa</span>
<span class="imacec-kpi-value">`r modelo_corto`</span>
:::

::: {.imacec-kpi-card}
<span class="imacec-kpi-label">Nowcast IMACEC total</span>
<span class="imacec-kpi-value">`r fmt_num(nowcast_total)`%</span>
:::

::: {.imacec-kpi-card}
<span class="imacec-kpi-label">Última actualización</span>
<span class="imacec-kpi-value">`r format(fecha_actualizacion, "%Y-%m-%d")`</span>
:::
:::

::: {.callout-tip appearance="simple"}
`r active_note`
:::

```{r summary-table}
make_gt_summary(resumen)
```

## IMACEC total: observado versus ajuste/nowcast

```{r plot-total}
make_imacec_plot(
  hist,
  y_obs = "imacec",
  y_fit = "imacec_fit",
  title_txt = "IMACEC total: observado versus ajuste/nowcast",
  modelo_txt = modelo_activo
)
```

## IMACEC no minero: observado versus ajuste/nowcast

```{r plot-nm}
make_imacec_plot(
  hist,
  y_obs = "imacec_nm",
  y_fit = "imacec_nm_fit",
  title_txt = "IMACEC no minero: observado versus ajuste/nowcast",
  modelo_txt = modelo_activo
)
```

## Datos utilizados

El pipeline integra información mensual de actividad, comercio, crédito, precios, mercado laboral, expectativas y datos sectoriales. La versión actual distingue explícitamente tres niveles de información:

- **EEE:** fuente temprana para el mes objetivo cuando aún no existen indicadores sectoriales completos.
- **Estadísticas experimentales:** rezagos de actividad, ventas minoristas, crédito, UF y controles calendario.
- **Indicadores sectoriales INE:** minería, manufactura, comercio, electricidad y desempleo cuando ya están disponibles para el mes objetivo.

## Enfoque metodológico

La lógica del proyecto es secuencial: no todos los datos llegan al mismo tiempo, por lo que el nowcast debe cambiar de fuente según la información disponible en cada momento del mes.

::: {.imacec-flow}
**1. Ciclo cerrado:** cuando el IMACEC oficial ya existe, se incorpora como observado y pasa a ser parte de la muestra de estimación.

**2. Nowcast temprano:** si aún no está el IMACEC oficial y existe EEE para el mes objetivo, se publica la EEE como señal temprana.

**3. Nowcast con estadísticas experimentales:** si no existe EEE usable y ya hay información experimental suficiente, se estima el modelo con rezagos de actividad, ventas minoristas, crédito, UF y calendario.

**4. Nowcast con indicadores sectoriales INE:** cuando ya están disponibles minería, manufactura, comercio, electricidad y desempleo para el mes objetivo, se publica la especificación sectorial.
:::

La regla de publicación busca evitar que un modelo más rico se active solo porque puede estimarse históricamente. Para que el modelo sectorial INE sea la fuente activa, los indicadores sectoriales del mes objetivo deben existir efectivamente.

## Evaluación pseudo out-of-sample contra benchmarks simples

La evaluación se calcula desde **2021-01** por defecto. Puede cambiarse con la variable de entorno `IMACEC_EVAL_START_DATE` antes de correr el script.

Se comparan los modelos disponibles contra reglas simples:

- **Benchmark AR(1):** modelo autorregresivo de un rezago sobre la variación anual del IMACEC.
- **Promedio móvil 3m:** promedio de las últimas tres variaciones anuales observadas.
- **Naive estacional t-12:** se reutiliza la variación anual observada doce meses antes.

```{r pseudo-oos-table}
if (!is.null(pseudo_oos)) {
  make_gt_oos(pseudo_oos)
} else {
  cat("No se encontró `data/processed/imacec_pseudo_oos_metrics.csv`. Ejecuta `scripts/01_update_imacec.R` para generar la evaluación.")
}
```

::: {.callout-note}
## Cómo leer esta tabla

La comparación relevante no es si el modelo tiene error bajo en términos absolutos, sino si reduce RMSE/MAE frente a reglas simples. Si el promedio móvil o el AR(1) dominan al modelo, eso sugiere que la persistencia reciente explica buena parte de la dinámica y que los indicadores adicionales deben revisarse o usarse con una especificación más parsimoniosa.

Esta evaluación es **pseudo out-of-sample recursiva con datos finales disponibles**. No reemplaza una evaluación con vintages en tiempo real.
:::

## Métricas de ajuste interno

```{r metrics-table}
make_gt_metrics(metricas)
```

::: {.callout-important}
## Lectura prudente

Las métricas anteriores corresponden a ajuste interno del modelo. La evaluación pseudo out-of-sample es más informativa para juzgar desempeño predictivo, aunque todavía no representa una evaluación en tiempo real con vintages de publicación.
:::

## Próximos pasos

- Separar formalmente una versión de nowcast temprano y otra de nowcast con indicadores sectoriales completos.
- Incorporar fechas efectivas de publicación de cada indicador para una evaluación más realista en tiempo real.
- Probar especificaciones más parsimoniosas: AR(1) + calendario, AR(1) + sectores clave y combinaciones de modelos.
- Incorporar intervalos de predicción calibrados con errores pseudo out-of-sample.
