---
title: "Tipo de cambio, tasas largas y stress macrofinanciero en LatAm"
author: "Mauricio Ulloa"
date: "`r Sys.Date()`"
output:
  pdf_document:
    latex_engine: xelatex
encoding: UTF-8
---

```{r setup, include=FALSE}
knitr::opts_chunk$set(echo = FALSE, message = FALSE, warning = FALSE)
```

Este archivo queda como reporte PDF opcional. El flujo principal del sitio ya no depende de renderizar este PDF: los modelos, tablas y gráficos web se generan con:

```powershell
.\render_exchange_site.bat
```

El código de estimación vive en:

```text
scripts/exchange/build_exchange_outputs.R
```

## Metodología resumida

El proyecto estima modelos diarios para tipo de cambio bilateral y tasas soberanas a 10 años de Chile, Brasil, México, Perú y Colombia. La variable de interés pública no es el nivel ajustado en sí mismo, sino el residuo normalizado de cada ecuación, interpretado como desviación respecto de fundamentos externos observables.

La inflación relativa se construye con índices de precios al consumidor de BIS `WS_LONG_CPI`, en nivel mensual base 2010=100. Cuando la muestra diaria avanza más allá del último IPC mensual publicado por BIS, cada índice se extiende con una inflación mensual igual al promedio de las últimas seis variaciones mensuales observadas de ese país. Luego se pasa a frecuencia diaria por interpolación log-lineal. Esto evita reconstruir índices diarios desde variaciones interanuales o mensuales y elimina el patrón artificial de serrucho.

## Outputs generados

```{r}
data_dir <- file.path("..", "..", "data", "processed", "exchange")
img_dir  <- file.path("..", "..", "assets", "img", "exchange")

files <- c(
  file.path(data_dir, "model_fit_summary.csv"),
  file.path(data_dir, "second_stage_summary.csv"),
  file.path(data_dir, "latest_snapshot.csv")
)

if (!all(file.exists(files))) {
  cat("Ejecuta primero scripts/exchange/build_exchange_outputs.R desde la raíz del repo.")
} else {
  fit <- read.csv(file.path(data_dir, "model_fit_summary.csv"))
  second <- read.csv(file.path(data_dir, "second_stage_summary.csv"))
  print(fit)
  print(second)
}
```

## Gráficos principales

```{r, out.width='100%'}
fx_img <- file.path(img_dir, "fx_residuals_zscores_from2018.jpg")
if (file.exists(fx_img)) knitr::include_graphics(fx_img)
```

```{r, out.width='100%'}
y10_img <- file.path(img_dir, "y10_residuals_zscores_from2018.jpg")
if (file.exists(y10_img)) knitr::include_graphics(y10_img)
```
