---
title: "Modelo de tasas, tipo de cambio y EMBIG LatAm"
author: "Mauricio Ulloa"
date: "`r format(Sys.Date(), '%d-%m-%Y')`"
output:
  html_document:
    toc: true
    toc_depth: 3
    theme: flatly
encoding: UTF-8
---

```{r setup, include=FALSE}
knitr::opts_chunk$set(echo = TRUE, message = TRUE, warning = TRUE)
```

Este R Markdown replica el modelo de tipo de cambio y tasas soberanas 10Y con EMBIG país. La versión pública no incluye credenciales: lee `BCCH_USER`, `BCCH_PASS` y `FRED_API_KEY` desde `.Renviron` o desde variables de entorno.

El cambio respecto del script original es el tratamiento del IPC: los índices de precios se obtienen desde BIS `WS_LONG_CPI` en nivel mensual. Cuando el último mes requerido aún no está publicado, el CPI se extiende con la inflación mensual promedio de las últimas seis observaciones de cada país; luego se interpola log-linealmente a frecuencia diaria.

```{r run-model}
repo <- normalizePath(file.path(getwd(), "..", ".."), winslash = "/", mustWork = TRUE)
source(file.path(repo, "scripts", "exchange", "build_exchange_outputs.R"), local = TRUE)
```
