---
title: "Nowcasting de actividad económica en Chile"
subtitle: "Seguimiento mensual del IMACEC total y no minero con EEE, modelo base, modelo INE y dato efectivo"
execute:
  echo: false
  message: false
  warning: false
format:
  html:
    toc: true
    toc-title: "En esta página"
    page-layout: full
---

```{r setup}
#| include: false

library(dplyr)
library(readr)
library(plotly)
library(gt)
library(scales)
library(lubridate)
library(tidyr)
library(htmltools)
library(htmlwidgets)

find_project_root <- function(path = getwd()) {
  path <- normalizePath(path, winslash = "/", mustWork = TRUE)
  for (i in seq_len(10)) {
    if (file.exists(file.path(path, "_quarto.yml"))) return(path)
    parent <- dirname(path)
    if (identical(parent, path)) break
    path <- parent
  }
  stop("No pude encontrar la raíz del proyecto.")
}

project_root <- find_project_root()
knitr::opts_knit$set(root.dir = project_root)
path_project <- function(...) file.path(project_root, ...)
`%||%` <- function(x, y) if (is.null(x) || length(x) == 0 || all(is.na(x))) y else x

read_optional_csv <- function(path) {
  full <- path_project(path)
  if (!file.exists(full)) return(NULL)
  readr::read_csv(full, show_col_types = FALSE)
}

as_date_cols <- function(df, cols) {
  if (is.null(df)) return(df)
  for (nm in intersect(cols, names(df))) df[[nm]] <- as.Date(df[[nm]])
  df
}

hist <- read_optional_csv("data/processed/imacec_nowcast_history.csv") |> as_date_cols("Periodo")
resumen <- read_optional_csv("data/processed/imacec_nowcast_summary.csv") |> as_date_cols("Periodo")
metricas <- read_optional_csv("data/processed/imacec_model_metrics.csv")
proyeccion <- read_optional_csv("data/processed/imacec_projection.csv") |> as_date_cols(c("Periodo", "fecha_actualizacion", "eee_survey_period"))
proyeccion_all <- read_optional_csv("data/processed/imacec_projection_all_models.csv") |> as_date_cols(c("Periodo", "fecha_actualizacion"))
pseudo_oos <- read_optional_csv("data/processed/imacec_pseudo_oos_metrics.csv")
status_df <- read_optional_csv("data/processed/imacec_update_status.csv") |> as_date_cols(c("fecha_actualizacion", "ultima_observacion_imacec", "periodo_objetivo", "siguiente_periodo_imacec"))
archive_df <- read_optional_csv("data/processed/imacec_projection_archive.csv") |> as_date_cols(c("fecha_actualizacion", "Periodo", "ultima_observacion_imacec", "siguiente_periodo_imacec"))
eval_df <- read_optional_csv("data/processed/imacec_projection_evaluation.csv") |> as_date_cols(c("Periodo", "fecha_proyeccion"))

stopifnot(!is.null(hist), !is.null(proyeccion))

if (!"tipo" %in% names(hist)) hist$tipo <- "Histórico"
if (!"model_key" %in% names(proyeccion)) proyeccion$model_key <- NA_character_
if (!"modelo" %in% names(proyeccion)) proyeccion$modelo <- NA_character_

periodo_objetivo <- as.Date(proyeccion$Periodo[1])
modelo_activo <- proyeccion$modelo[1] %||% "No disponible"
model_key_activo <- proyeccion$model_key[1] %||% NA_character_
fecha_actualizacion <- as.Date(proyeccion$fecha_actualizacion[1] %||% Sys.Date())
ultima_observacion <- hist |> filter(!is.na(imacec)) |> summarise(x = max(Periodo)) |> pull(x)

fmt_pct <- function(x, digits = 2) {
  ifelse(is.na(x), "—", number(x, accuracy = 10^(-digits), decimal.mark = ",", big.mark = "."))
}

modelo_corto <- dplyr::case_when(
  identical(model_key_activo, "eee") ~ "EEE",
  identical(model_key_activo, "base") ~ "Modelo base",
  identical(model_key_activo, "ine") ~ "Modelo INE",
  identical(model_key_activo, "preliminar") ~ "Preliminar",
  TRUE ~ modelo_activo
)

status_row <- if (!is.null(status_df) && nrow(status_df) > 0) status_df[1, ] else NULL

active_note <- dplyr::case_when(
  identical(model_key_activo, "ine") ~ "El modelo activo ya incorpora indicadores sectoriales INE del mes objetivo y se compara en la página contra la EEE y luego contra el dato efectivo cuando éste aparece.",
  identical(model_key_activo, "base") ~ "El modelo activo corresponde a la etapa intermedia del ciclo: ya existen estadísticas experimentales para el mes objetivo, pero todavía no están completos los indicadores sectoriales INE.",
  identical(model_key_activo, "eee") ~ "La EEE es la señal temprana disponible para el mes objetivo. Se mantiene publicada hasta que entran estadísticas experimentales o el bloque sectorial INE.",
  TRUE ~ "El proyecto publica la mejor señal disponible del mes objetivo según el momento del ciclo de publicación."
)

build_cycle_sources <- function(archive_df, proyeccion_all, proyeccion, hist) {
  empty_sources <- function() {
    tibble(
      Periodo = as.Date(character()),
      fuente = character(),
      fuente_key = character(),
      total = numeric(),
      no_minero = numeric(),
      fecha_ref = as.Date(character())
    )
  }

  dedupe_sources <- function(...) {
    d <- bind_rows(...)
    if (!nrow(d)) return(empty_sources())

    d |>
      arrange(Periodo, fecha_ref) |>
      group_by(Periodo, fuente, fuente_key) |>
      slice_tail(n = 1) |>
      ungroup()
  }

  hist_obs <- hist |>
    filter(!is.na(imacec)) |>
    transmute(Periodo, fuente = "Efectivo", fuente_key = "efectivo", total = imacec, no_minero = imacec_nm, fecha_ref = Periodo)

  # EEE desde archivo histórico y fallback desde proyección activa si aplica.
  eee_archive <- NULL
  if (!is.null(archive_df) && nrow(archive_df) > 0) {
    eee_archive <- archive_df |>
      filter(!is.na(eee_imacec) | !is.na(eee_imacec_nm)) |>
      transmute(Periodo, fuente = "EEE", fuente_key = "eee", total = eee_imacec, no_minero = eee_imacec_nm, fecha_ref = as.Date(fecha_actualizacion))
  }
  eee_current <- NULL
  if (!is.null(proyeccion) && nrow(proyeccion) > 0 && identical(proyeccion$model_key[1], "eee")) {
    eee_current <- proyeccion |>
      transmute(Periodo, fuente = "EEE", fuente_key = "eee", total = imacec_predicho, no_minero = imacec_nm_predicho, fecha_ref = as.Date(fecha_actualizacion))
  }
  eee <- dedupe_sources(eee_archive, eee_current)

  base_archive <- NULL
  ine_archive <- NULL
  if (!is.null(archive_df) && nrow(archive_df) > 0) {
    base_archive <- archive_df |>
      filter(vintage %in% c("experimental", "base")) |>
      transmute(Periodo, fuente = "Modelo base", fuente_key = "base", total = imacec_predicho, no_minero = imacec_nm_predicho, fecha_ref = as.Date(fecha_actualizacion))

    ine_archive <- archive_df |>
      filter(vintage %in% c("ine")) |>
      transmute(Periodo, fuente = "Modelo INE", fuente_key = "ine", total = imacec_predicho, no_minero = imacec_nm_predicho, fecha_ref = as.Date(fecha_actualizacion))
  }

  base_current <- NULL
  ine_current <- NULL
  if (!is.null(proyeccion_all) && nrow(proyeccion_all) > 0) {
    base_current <- proyeccion_all |>
      filter(model_key == "base") |>
      transmute(Periodo, fuente = "Modelo base", fuente_key = "base", total = imacec_predicho, no_minero = imacec_nm_predicho, fecha_ref = as.Date(fecha_actualizacion))
    ine_current <- proyeccion_all |>
      filter(model_key == "ine") |>
      transmute(Periodo, fuente = "Modelo INE", fuente_key = "ine", total = imacec_predicho, no_minero = imacec_nm_predicho, fecha_ref = as.Date(fecha_actualizacion))
  }

  base <- dedupe_sources(base_archive, base_current)
  ine <- dedupe_sources(ine_archive, ine_current)

  bind_rows(hist_obs, eee, base, ine) |>
    filter(Periodo <= periodo_objetivo | fuente_key == "efectivo") |>
    distinct(Periodo, fuente_key, .keep_all = TRUE) |>
    arrange(Periodo, factor(fuente_key, levels = c("eee", "base", "ine", "efectivo")))
}

cycle_sources <- build_cycle_sources(archive_df, proyeccion_all, proyeccion, hist)

make_current_cycle_table <- function(cycle_sources, periodo_objetivo, ultima_observacion) {
  cur <- cycle_sources |>
    filter(Periodo == periodo_objetivo | (Periodo == ultima_observacion & fuente_key == "efectivo")) |>
    mutate(
      estado = case_when(
        fuente_key == "efectivo" ~ "Dato publicado",
        Periodo == periodo_objetivo ~ "Disponible",
        TRUE ~ "Histórico"
      )
    ) |>
    transmute(
      Periodo = format(Periodo, "%Y-%m"),
      Fuente = fuente,
      `IMACEC total` = total,
      `IMACEC no minero` = no_minero,
      Estado = estado
    ) |>
    arrange(match(Fuente, c("EEE", "Modelo base", "Modelo INE", "Efectivo")))

  gt(cur) |>
    fmt_number(columns = c(`IMACEC total`, `IMACEC no minero`), decimals = 2, dec_mark = ",", sep_mark = ".") |>
    tab_header(title = md("**Ciclo del mes objetivo y último dato oficial**")) |>
    tab_style(style = list(cell_text(weight = "bold")), locations = cells_body(rows = Fuente == "Efectivo" | Fuente == modelo_corto)) |>
    tab_options(table.width = pct(100), heading.align = "center", data_row.padding = px(8))
}

make_recent_table <- function(resumen) {
  gt(resumen |>
       mutate(Periodo = format(Periodo, "%Y-%m"), Modelo = coalesce(Modelo, ""))) |>
    tab_header(title = md("**Últimas observaciones y publicación actual**")) |>
    cols_label(Periodo = "Período", IMACEC = "IMACEC total", IMACEC_no_minero = "IMACEC no minero", Tipo = "Tipo", Modelo = "Fuente/modelo") |>
    fmt_number(columns = c(IMACEC, IMACEC_no_minero), decimals = 2, dec_mark = ",", sep_mark = ".") |>
    tab_style(style = list(cell_fill(color = "#F6F8FA"), cell_text(weight = "bold")), locations = cells_body(rows = Tipo == "Nowcast")) |>
    tab_options(table.width = pct(100), heading.align = "center", data_row.padding = px(8))
}

plotly_config_mu <- function(p) {
  plotly::config(
    p,
    displayModeBar = TRUE,
    displaylogo = FALSE,
    responsive = TRUE,
    scrollZoom = TRUE,
    modeBarButtonsToRemove = c("select2d", "lasso2d", "autoScale2d")
  )
}


make_cycle_plot <- function(cycle_sources, hist, variable = c("total", "no_minero")) {
  variable <- match.arg(variable)

  value_col <- if (variable == "total") "total" else "no_minero"
  obs_col <- if (variable == "total") "imacec" else "imacec_nm"
  fit_col <- if (variable == "total") "imacec_fit" else "imacec_nm_fit"

  title_txt <- if (variable == "total") {
    "IMACEC total: EEE, estimación y dato efectivo"
  } else {
    "IMACEC no minero: EEE, estimación y dato efectivo"
  }

  hist_plot <- hist |>
    arrange(Periodo) |>
    filter(!is.na(.data[[obs_col]]) | !is.na(.data[[fit_col]]))

  # Para el gráfico principal se muestran todas las observaciones históricas,
  # pero SOLO las señales del mes objetivo vigente. No se acumulan nowcasts
  # de meses anteriores ni proyecciones de meses futuros que hayan quedado en archivo.
  current_points <- cycle_sources |>
    mutate(valor = .data[[value_col]]) |>
    filter(Periodo == periodo_objetivo, fuente_key %in% c("eee", "base", "ine", "efectivo")) |>
    filter(!is.na(valor)) |>
    arrange(factor(fuente_key, levels = c("eee", "base", "ine", "efectivo")))

  y_all <- c(hist_plot[[obs_col]], hist_plot[[fit_col]], current_points$valor)
  y_all <- y_all[is.finite(y_all)]
  y_min <- floor((min(y_all, na.rm = TRUE) - 1) / 2) * 2
  y_max <- ceiling((max(y_all, na.rm = TRUE) + 1) / 2) * 2
  if (!is.finite(y_min) || !is.finite(y_max) || y_min == y_max) {
    y_min <- -6
    y_max <- 6
  }

  source_style <- tibble::tibble(
    fuente_key = c("eee", "base", "ine", "efectivo"),
    fuente = c("EEE", "Modelo base", "Modelo INE", "Efectivo"),
    color = c("#9C7A00", "#B03A2E", "#2E6F40", "#1F4E79"),
    symbol = c("diamond", "square", "triangle-up", "circle")
  )

  p <- plot_ly()

  p <- p |>
    add_trace(
      data = hist_plot,
      x = ~Periodo,
      y = as.formula(paste0("~", obs_col)),
      type = "scatter",
      mode = "lines+markers",
      name = "Efectivo",
      line = list(color = "#1F4E79", width = 2.35),
      marker = list(color = "#1F4E79", size = 5, symbol = "circle"),
      hovertemplate = "Efectivo<br>Período: %{x|%Y-%m}<br>Valor: %{y:.2f}%<extra></extra>"
    ) |>
    add_lines(
      data = hist_plot,
      x = ~Periodo,
      y = as.formula(paste0("~", fit_col)),
      name = "Fitted del modelo activo",
      line = list(color = "#7A869A", width = 2.0, dash = "dash"),
      hovertemplate = "Fitted del modelo activo<br>Período: %{x|%Y-%m}<br>Valor: %{y:.2f}%<extra></extra>"
    )

  for (key in c("eee", "base", "ine", "efectivo")) {
    ds <- current_points |>
      filter(fuente_key == key) |>
      left_join(source_style, by = c("fuente_key", "fuente"))
    if (!nrow(ds)) next

    p <- p |>
      add_markers(
        data = ds,
        x = ~Periodo,
        y = ~valor,
        name = unique(ds$fuente),
        marker = list(
          color = unique(ds$color),
          size = 13,
          symbol = unique(ds$symbol),
          line = list(color = "white", width = 1.4)
        ),
        hovertemplate = paste0(
          unique(ds$fuente),
          "<br>Período: %{x|%Y-%m}",
          "<br>Valor: %{y:.2f}%<extra></extra>"
        )
      )
  }

  p <- p |>
    layout(
      title = list(text = paste0("<b>", title_txt, "</b>"), x = 0.01, xanchor = "left"),
      height = 650,
      hovermode = "x unified",
      dragmode = "zoom",
      margin = list(t = 70, b = 80, l = 72, r = 25),
      legend = list(orientation = "h", x = 0.5, xanchor = "center", y = -0.16, yanchor = "top"),
      xaxis = list(
        title = "",
        type = "date",
        rangeslider = list(visible = FALSE),
        rangeselector = list(
          x = 0,
          y = 1.08,
          buttons = list(
            list(count = 36, label = "3 años", step = "month", stepmode = "backward"),
            list(count = 60, label = "5 años", step = "month", stepmode = "backward"),
            list(count = 96, label = "8 años", step = "month", stepmode = "backward"),
            list(step = "all", label = "Todo")
          )
        )
      ),
      yaxis = list(
        title = "Var. 12m (%)",
        range = list(y_min, y_max),
        dtick = 2,
        tick0 = 0,
        zeroline = TRUE,
        zerolinecolor = "rgba(60,60,60,0.42)",
        fixedrange = FALSE
      ),
      uirevision = paste0("imacec-main-", variable)
    ) |>
    plotly_config_mu()

  # Autorango vertical estable: cuando el usuario hace zoom en X,
  # recalcula el rango Y usando solo puntos visibles. El doble click vuelve a toda la muestra.
  htmlwidgets::onRender(
    p,
    "
    function(el, x) {
      var gd = document.getElementById(el.id);
      if (!gd || !gd.on) return;

      function toTime(v) {
        if (v instanceof Date) return v.getTime();
        return new Date(v).getTime();
      }

      function visibleY(x0, x1) {
        var ys = [];
        (gd.data || []).forEach(function(tr) {
          if (tr.visible === 'legendonly') return;
          if (!tr.x || !tr.y) return;
          for (var i = 0; i < tr.x.length; i++) {
            var tx = toTime(tr.x[i]);
            var yy = parseFloat(tr.y[i]);
            if (isFinite(tx) && isFinite(yy) && tx >= x0 && tx <= x1) ys.push(yy);
          }
        });
        return ys;
      }

      function setYForCurrentXRange() {
        if (!gd.layout || !gd.layout.xaxis || !gd.layout.xaxis.range) return;
        var xr = gd.layout.xaxis.range;
        var x0 = toTime(xr[0]);
        var x1 = toTime(xr[1]);
        if (!isFinite(x0) || !isFinite(x1)) return;
        var ys = visibleY(x0, x1);
        if (ys.length < 2) return;
        var lo = Math.min.apply(null, ys);
        var hi = Math.max.apply(null, ys);
        var pad = Math.max(0.8, (hi - lo) * 0.10);
        var y0 = Math.floor((lo - pad) / 2) * 2;
        var y1 = Math.ceil((hi + pad) / 2) * 2;
        if (isFinite(y0) && isFinite(y1) && y0 < y1) {
          Plotly.relayout(gd, {'yaxis.range': [y0, y1], 'yaxis.dtick': 2});
        }
      }

      gd.on('plotly_relayout', function(ev) {
        if (ev && (ev['xaxis.range[0]'] || ev['xaxis.range[1]'] || ev['xaxis.range'])) {
          window.setTimeout(setYForCurrentXRange, 30);
        }
      });

      gd.on('plotly_doubleclick', function() {
        window.setTimeout(function() {
          Plotly.relayout(gd, {'xaxis.autorange': true, 'yaxis.autorange': true, 'yaxis.dtick': 2});
        }, 30);
      });
    }
    "
  )
}

build_calendar_2panel <- function(cycle_sources, variable = c("total", "no_minero"), months_window = 14) {
  variable <- match.arg(variable)
  value_col <- if (variable == "total") "total" else "no_minero"
  obs_col <- if (variable == "total") "imacec_observado" else "imacec_nm_observado"
  pred_col <- if (variable == "total") "imacec_predicho" else "imacec_nm_predicho"
  err_col <- if (variable == "total") "error_imacec" else "error_imacec_nm"
  ttl_left <- if (variable == "total") "Calendario del IMACEC total" else "Calendario del IMACEC no minero"

  left <- cycle_sources |>
    mutate(valor = .data[[value_col]]) |>
    filter(!is.na(valor)) |>
    filter(Periodo >= max(Periodo, na.rm = TRUE) %m-% months(months_window - 1))

  cols <- c("efectivo" = "#1F4E79", "eee" = "#9C7A00", "base" = "#B03A2E", "ine" = "#2E6F40")
  names_map <- c("efectivo" = "Efectivo", "eee" = "EEE", "base" = "Modelo base", "ine" = "Modelo INE")

  p1 <- plot_ly()
  for (key in c("eee", "base", "ine", "efectivo")) {
    ds <- left |> filter(fuente_key == key)
    if (!nrow(ds)) next
    p1 <- p1 |>
      add_markers(data = ds, x = ~Periodo, y = ~valor, name = names_map[[key]], marker = list(color = cols[[key]], size = 9), hovertemplate = paste0(names_map[[key]], "<br>%{x|%Y-%m}: %{y:.2f}%<extra></extra>")) |>
      add_lines(data = ds, x = ~Periodo, y = ~valor, name = names_map[[key]], line = list(color = cols[[key]], width = if (key == "efectivo") 2.3 else 1.8), hoverinfo = "skip", showlegend = FALSE)
  }
  p1 <- p1 |> layout(title = list(text = paste0("<b>", ttl_left, "</b><br><sup>Últimos meses del ciclo de publicación</sup>"), x = 0.02), yaxis = list(title = "Var. 12m (%)", dtick = 5), xaxis = list(title = ""))

  if (!is.null(eval_df) && nrow(eval_df) > 0) {
    right <- eval_df |>
      mutate(error = .data[[err_col]]) |>
      filter(vintage %in% c("eee", "experimental", "ine")) |>
      filter(Periodo >= max(Periodo, na.rm = TRUE) %m-% months(months_window - 1)) |>
      mutate(vintage_lbl = recode(vintage, eee = "EEE", experimental = "Modelo base", ine = "Modelo INE"))
  } else {
    right <- tibble(Periodo = as.Date(character()), error = numeric(), vintage_lbl = character())
  }

  p2 <- plot_ly()
  if (nrow(right)) {
    for (lbl in c("EEE", "Modelo base", "Modelo INE")) {
      ds <- right |> filter(vintage_lbl == lbl)
      if (!nrow(ds)) next
      key <- c("EEE" = "eee", "Modelo base" = "base", "Modelo INE" = "ine")[[lbl]]
      p2 <- p2 |>
        add_bars(data = ds, x = ~Periodo, y = ~error, name = lbl, marker = list(color = cols[[key]]), hovertemplate = paste0(lbl, "<br>%{x|%Y-%m}<br>Error: %{y:.2f} pp<extra></extra>"))
    }
  }
  p2 <- p2 |> layout(title = list(text = "<b>Error frente al dato efectivo</b><br><sup>Observado − estimado</sup>", x = 0.02), barmode = "group", yaxis = list(title = "pp"), xaxis = list(title = ""))

  subplot(p1, p2, nrows = 1, shareX = FALSE, widths = c(0.62, 0.38), titleX = TRUE, titleY = TRUE, margin = 0.055) |>
    layout(height = 520, legend = list(orientation = "h", x = 0.5, xanchor = "center", y = -0.14)) |>
    plotly_config_mu()
}

draw_calendario_2panel <- function(p) p

make_calendar_index <- function(cycle_sources) {
  idx <- cycle_sources |>
    group_by(Periodo) |>
    summarise(
      indice = max(case_when(
        any(fuente_key == "efectivo") ~ 4,
        any(fuente_key == "ine") ~ 3,
        any(fuente_key == "base") ~ 2,
        any(fuente_key == "eee") ~ 1,
        TRUE ~ 0
      )),
      .groups = "drop"
    ) |>
    filter(Periodo >= max(Periodo, na.rm = TRUE) %m-% months(17))

  plot_ly(idx, x = ~Periodo, y = ~indice, type = "scatter", mode = "lines+markers", line = list(color = "#27384A", width = 2.4), marker = list(size = 8, color = "#7B5E42"), hovertemplate = "Período: %{x|%Y-%m}<br>Índice del ciclo: %{y}<extra></extra>") |>
    layout(
      title = list(text = "<b>Índice del ciclo de publicación</b><br><sup>1 = EEE, 2 = modelo base, 3 = modelo INE, 4 = dato efectivo</sup>", x = 0.02),
      height = 420,
      xaxis = list(title = ""),
      yaxis = list(title = "Etapa del ciclo", tickvals = 1:4, ticktext = c("EEE", "Base", "INE", "Efectivo"), range = c(0.8, 4.2))
    ) |>
    plotly_config_mu()
}

make_gt_oos <- function(df) {
  df |>
    mutate(RMSE = round(RMSE, 2), MAE = round(MAE, 2)) |>
    select(Variable = variable, Modelo = modelo, N, RMSE, MAE, `Período` = Periodo) |>
    gt(groupname_col = "Variable") |>
    tab_header(title = md("**Evaluación pseudo out-of-sample contra benchmarks simples**")) |>
    fmt_number(columns = c(RMSE, MAE), decimals = 2, dec_mark = ",", sep_mark = ".") |>
    tab_options(table.width = pct(100), heading.align = "center", row_group.font.weight = "bold", data_row.padding = px(7))
}

make_gt_metrics <- function(df) {
  gt(df |>
       select(variable, modelo, n, rmse, mae, nota)) |>
    tab_header(title = md("**Métricas de ajuste interno**")) |>
    cols_label(variable = "Variable", modelo = "Modelo", n = "N", rmse = "RMSE", mae = "MAE", nota = "Nota") |>
    fmt_number(columns = c(rmse, mae), decimals = 2, dec_mark = ",", sep_mark = ".") |>
    tab_options(table.width = pct(100), heading.align = "center")
}

g_cal_total_2panel <- build_calendar_2panel(cycle_sources, "total")
g_cal_nm_2panel <- build_calendar_2panel(cycle_sources, "no_minero")
g_indice_calendario <- make_calendar_index(cycle_sources)
```

::: {.callout-note}
## Estado del proyecto

**Proyecto aplicado en desarrollo continuo.** La página está organizada para seguir el flujo mensual del IMACEC en el orden en que llega la información: **EEE → modelo base con estadísticas experimentales → modelo INE → dato efectivo**.
:::

## Pregunta económica

El IMACEC es una de las señales más importantes para monitorear la coyuntura chilena. El objetivo de este proyecto es responder una pregunta práctica:

> **¿Cuánto se puede anticipar el IMACEC total y el IMACEC no minero antes de que aparezca la publicación oficial?**

La lógica de la página no es mostrar un único ajuste histórico, sino el **ciclo de publicación** del nowcast: primero la **EEE**, luego el **modelo base** cuando ya existen estadísticas experimentales, después el **modelo INE** cuando entran los datos sectoriales, y finalmente el **dato efectivo**.

## Resultado principal

::: {.imacec-kpi-grid}
::: {.imacec-kpi-card}
<span class="imacec-kpi-label">Mes objetivo</span>
<span class="imacec-kpi-value">`r format(periodo_objetivo, "%Y-%m")`</span>
:::

::: {.imacec-kpi-card}
<span class="imacec-kpi-label">Última observación oficial</span>
<span class="imacec-kpi-value">`r format(ultima_observacion, "%Y-%m")`</span>
:::

::: {.imacec-kpi-card}
<span class="imacec-kpi-label">Modelo/fuente activa</span>
<span class="imacec-kpi-value">`r modelo_activo`</span>
:::

::: {.imacec-kpi-card}
<span class="imacec-kpi-label">Última actualización</span>
<span class="imacec-kpi-value">`r format(fecha_actualizacion, "%Y-%m-%d")`</span>
:::
:::

::: {.callout-tip appearance="simple"}
`r active_note`
:::

```{r current-cycle-table}
make_current_cycle_table(cycle_sources, periodo_objetivo, ultima_observacion)
```

## IMACEC total: flujo EEE → modelo base → modelo INE → efectivo

```{r plot-total}
make_cycle_plot(cycle_sources, hist, "total")
```

## IMACEC no minero: flujo EEE → modelo base → modelo INE → efectivo

```{r plot-no-minero}
make_cycle_plot(cycle_sources, hist, "no_minero")
```

```{r recent-table}
make_recent_table(resumen)
```

## Flujo del proyecto

::: {.imacec-flow}
**1. Al cerrarse un mes con dato oficial**, el IMACEC efectivo pasa a la base de estimación y el ciclo vuelve a empezar para el mes siguiente.

**2. Cuando se publica la EEE**, se incorpora como primera señal del nuevo mes objetivo. En esta etapa se compara la **EEE** con el dato efectivo del mes anterior y queda publicada como referencia temprana.

**3. Cuando llegan las estadísticas experimentales** (alrededor del día hábil cercano al 23), se activa el **modelo base** y se compara nuevamente con la **EEE**.

**4. Cuando se publican los indicadores sectoriales INE**, se activa el **modelo INE**, que reemplaza al modelo base como señal más rica del mes objetivo.

**5. Cuando aparece el IMACEC efectivo**, se agrega el dato observado, se evalúa el error de las señales previas y el ciclo recomienza para el siguiente mes.
:::

## Datos utilizados

El pipeline combina cuatro bloques de información:

- **Dato efectivo**: publicación oficial del Banco Central para el IMACEC total y no minero.
- **EEE**: primera señal del mes objetivo, publicada con rezago de un mes respecto del período proyectado.
- **Modelo base**: rezagos de actividad, ventas minoristas, crédito, UF y variables calendario.
- **Modelo INE**: agrega minería, manufactura, comercio, electricidad y desempleo cuando esos indicadores existen efectivamente para el mes objetivo.

## Evaluación pseudo out-of-sample contra benchmarks simples

La evaluación fuera de muestra se reporta **desde 2021-01** por defecto. Se compara cada especificación contra reglas simples como **AR(1)**, **promedio móvil 3m** y **naive estacional t-12**.

```{r pseudo-oos-table}
if (!is.null(pseudo_oos) && nrow(pseudo_oos) > 0) {
  make_gt_oos(pseudo_oos)
} else {
  cat("No se encontró `data/processed/imacec_pseudo_oos_metrics.csv`. Ejecuta `scripts/01_update_imacec.R` para generarlo.")
}
```

::: {.callout-note}
## Cómo leer la evaluación

La pregunta relevante no es si el modelo tiene un error bajo en abstracto, sino si **mejora de manera sistemática** a benchmarks simples. Si el promedio móvil o el AR(1) empatan o dominan al modelo, eso sugiere que la información adicional todavía no está agregando suficiente señal predictiva.
:::

## Métricas de ajuste interno

```{r metrics-table}
make_gt_metrics(metricas)
```

## Gráficos de calendario del ciclo

```{r cal-total}
draw_calendario_2panel(g_cal_total_2panel)
```

```{r cal-nm}
draw_calendario_2panel(g_cal_nm_2panel)
```

```{r indice-cal}
g_indice_calendario
```
